【裁判字號】    95,醫,7
【裁判日期】    980427
【裁判案由】    損害賠償
【裁判全文】
臺灣士林地方法院民事判決                 95年度醫字第7號
原      告  甲○○
訴訟代理人  商桓朧律師
複  代理人  黃文祥律師
            陳世源律師
被      告  丙○○
            丁○○
            行政院國軍退除役官兵輔導委員會台北榮民總醫院
上  列一人
法定代理人  乙○○    住同上
前列三人共同
訴訟代理人  張家琦律師
            林鳳秋律師
            詹素芬律師
上列當事人間請求損害賠償事件，本院於中華民國98年4 月13日
言詞辯論終結，判決如下：
    主  文
原告之訴及假執行之聲請均駁回。
訴訟費用新臺幣壹萬零玖佰元由原告負擔。
    事  實  及  理  由
一、本件原告起訴時被告行政院國軍退除役官兵輔導委員會台北
    榮民總醫院（下稱台北榮民總醫院）法定代理人為李良雄，
    嗣於民國98年1 月16日變更為乙○○，有行政院國軍退除役
    官兵輔導委員會98年1 月12日輔人字第0980000338號函在卷
    可稽，是被告台北榮民總醫院聲請由乙○○承受訴訟，自應
    准許。
二、原告起訴主張：被告丙○○為被告台北榮民總醫院之耳鼻喉
    科主治醫師，被告丁○○為該醫院住院醫師，原告患有暈眩
    症狀，於93年6 月15日至被告台北榮民總醫院就診，經被告
    丙○○診斷後，告知應進行「鼻中隔成型術」、「腺樣增殖
    體切除術」手術，並表示將親自施行該手術，詎被告丙○○
    並未親自施行上開手術，亦未就手術之進行加以監督，即任
    由未具有專科醫師資格之被告丁○○於同年6 月23日中午12
    時許為原告施行手術。原告於手術過後，身感被過度切除及
    包紮不當，並有鼻部大量出血情形，迨原告出院後，因鼻部
    嗅覺喪失，且鼻腔、口腔及肺部乾燥疼痛、呼吸急促無法睡
    眠，乃向「丞泰耳鼻喉科診所」（下稱丞泰診所）林泰良醫
    師求診，經其診斷後，得知鼻內長約7 公分之原告「下鼻甲
    」左右兩側全部及部分「中鼻甲」均遭切除，因而造成「鼻
    中隔穿孔」。嗣經原告另至國立臺灣大學醫學院附設醫院（
    下稱臺大醫院）治療，經劉嘉明醫師診斷結果，認為其暈眩
    症狀，不應進行上開「鼻中隔成型術」、「腺樣增殖體切除
    術」兩手術，上開手術過度切除毫無癌症病變之「全部下鼻
    甲」及與手術無關連之部分「中鼻甲」，致使原告黏膜萎縮
    ，故於呼吸時，空氣氣流無法經由「下鼻甲」流至鼻腔頂端
    之嗅覺神經，造成嗅覺喪失之結果及萎縮性鼻炎等傷害。詎
    原告於同年7 月6 日至臺北榮民總醫院複診時，被告丙○○
    為彌補其過失，竟於病歷上記載原告所無之慢性肥大鼻炎症
    狀，爰依民法第184 條第1 項、第185 條、第193 條第1 項
    及第195 條第1 項規定，請求被告丙○○、丁○○連帶賠償
    原告人工鼻甲修復等手術費用新臺幣（下同）50萬元及精神
    慰撫金50萬元，被告台北榮民總醫院依民法第188 條第1 項
    前段規定及不完全給付之債務不履行法律關係則應與被告丙○○、丁○○連帶負擔賠償責任等語。並聲明：(一)被告三人
    應連帶給付原告100 萬元及自起訴狀繕本送達最後一位被告
    翌日起至清償日止按年息5 ％計算之利息。(二)願供擔保請准
    宣告假執行。
三、被告則以：系爭「鼻中隔成型術」、「腺樣增殖體切除術」
    兩手術係由被告丙○○親自施作，非由被告丁○○所施作，
    本件原告求診主要病症為「鼻塞、流鼻涕」，被告丙○○建
    議應進行系爭兩手術，符合醫療常規，且系爭手術之施作並
    無原告指訴過度切除之情形，亦未造成原告受有萎縮性鼻炎
    等損害，又原告於93年8 月以後至起訴至今長達二年多時間
    均未到任何一家醫院就診，顯然原告並無不適之情形云云資
    為抗辯。並聲明：(一)原告之訴及假執行之聲請均駁回。(二)如
    受不利判決，願供擔保請准宣告免為假執行。
四、兩造不爭執之事實：
  (一)被告丙○○為被告台北榮民總醫院之耳鼻喉科主治醫師，被
    告丁○○為該醫院住院醫師。
  (二)原告甲○○於93年6 月15日至被告台北榮民總醫院就診，經
    被告丙○○診斷後，建議進行「鼻中隔成型術」、「腺樣增
    殖體切除術」手術。原告嗣於93年6 月22日簽立原證2 所示
    之手術同意書，同意施作前開二手術，並於93年6 月23日接
    受前開二手術之實施。
  (三)被告丁○○於上開二手術實施時，並未具有耳鼻喉科之專科
    醫師資格。
五、得心證之理由：本件原告主張被告丙○○未親自施作系爭二
    手術，由未具專科醫師資格之被告丁○○施作，過度切除原
    告「下鼻甲」左右兩側全部及部分「中鼻甲」，致原告受有
    嗅覺喪失、鼻中隔穿孔、萎縮性鼻炎等損害之事實，為被告
    所否認，而以前開情詞置辯，是本件兩造之爭點，即在於：
    (一)原告於93年6 月15日就診時，是否有罹患慢性肥厚性鼻炎
    ？(二)本件被告丙○○建議應進行「鼻中隔成型術」、「腺樣
    增殖體切除術」手術，是否妥適？(三)系爭二手術是否為被告
    丙○○親自實施？(四)被告丙○○施作系爭二手術有無疏失？
    (五)原告是否受有嗅覺功能喪失、鼻中隔穿孔、萎縮性鼻炎等
    手術併發症之損害？(六)原告所指前開手術併發症之損害與被
    告實施系爭二手術間，是否具有相當因果關係？(七)原告請求
    被告三人連帶賠償1.手術費用50萬元、2.精神慰撫金50萬元
    ，有無理由？茲分述如下：
  (一)原告於93年6 月15日就診時，是否有罹患慢性肥厚性鼻炎？
    本件被告丙○○建議應進行「鼻中隔成型術」、「腺樣增殖
    體切除術」手術，是否妥適？
    本件曾經臺灣士林地方法院檢察署調取原告於台北榮民總醫
    院病歷及數位醫療影音光碟、臺大醫院病歷、檢驗報告及Ｘ
    光片光碟片、丞泰診所之病歷，囑託行政院衛生署醫事審議
    鑑定委員會（下稱衛生署醫事審議會）二次鑑定，第一次鑑
    定意見認：「按鼻中隔彎曲、過敏性鼻炎常會合併有慢性肥
    厚性鼻炎、鼻腔空間減少，致有鼻塞、鼻漏、頭暈、頭脹、
    耳部悶塞脹感或耳鳴等症狀。成人長期過敏性鼻炎，亦偶可
    見有鼻咽增殖體肥大堵塞後鼻孔而有鼻塞、耳部悶塞脹感或
    耳鳴等症狀。因此在此類手術常規過程中，除會切除鼻中隔
    黏膜下軟骨外（SMR） ，亦會一併切除部分下鼻甲（SMT ）
    ，而統稱為『鼻中隔鼻道整型術』。其目的在增加鼻腔空間
    以改善鼻塞、鼻漏等症狀。陳醫師（即被告丙○○）對於甲○○之診斷及治療方式，並無不當，施行『鼻中隔成型術』
    及『鼻咽腺樣增殖體切除術』，為文字敘述中文命名不同，
    其治療內容符合醫療常規。」，第二次鑑定之意見則認為：
    「過敏性鼻炎與鼻中隔彎曲之病人，常會因長期過敏反應造
    成鼻甲黏膜水腫及黏膜下腺體增生，而形成下鼻甲腫大之肥
    厚性鼻炎，進而導致臨床上鼻漏、鼻塞、頭暈及嗅覺失靈等
    症狀，綜觀病人臨床症狀及多家醫療院所紀錄，符合過敏性
    鼻炎、鼻中隔彎曲及肥厚性鼻炎之診斷，此類病人一旦藥物
    效果不佳，施行鼻中隔鼻道成型術（包括鼻中隔黏膜下軟骨
    切除及下鼻甲部分切除）是耳鼻喉科常見之手術，可長期改
    善此類病人鼻漏及鼻塞等症狀，醫師丙○○對病人之診斷及
    治療方式，符合目前醫療常規，並無不妥。」有衛生署96年
    2 月27日衛署醫字第0960203084號函所附該署醫事審議會第
    0000000 號鑑定書及衛生署97年11月4 日衛署醫字第097021
    7057號函附該署醫事審議委員會第0000000 號鑑定書各1 份
    在卷可稽，足認原告於93年6 月15日就診時，確有罹患慢性
    肥厚性鼻炎，且本件被告丙○○建議應進行「鼻中隔成型術
    」、「腺樣增殖體切除術」手術，符合目前醫療常規，並無
    不妥。
  (二)系爭二手術是否為被告丙○○親自實施？
    原告雖主張被告丙○○並未親自施行前開手術，實際上該手
    術係由被告丁○○操刀等情，然為被告所否認，經查：據證
    人程淑芬於檢察官偵查時到庭證稱：伊當天是流動護士，開
    完刀之後必須拿護理紀錄予操刀醫生簽名，所以依據手術室
    護理紀錄，本件應該是伊拿給操刀之被告丙○○簽名，被告
    丙○○取下部分組織標本後，由被告丁○○將標本送去檢驗
    等語（見臺灣士林地方法院檢察署96年度偵續字第245 號96
    年11月16日詢問筆錄），且護理記錄亦明載手術醫師為丙○○（見士調卷第15頁），而原告復未能舉證以實其說，自應
    認系爭二手術為被告丙○○親自實施。
  (三)原告是否受有嗅覺功能喪失、鼻中隔穿孔、萎縮性鼻炎等手
    術併發症之損害？被告丙○○施作系爭二手術有無疏失？
  1.按民法第184 條第1 項前段侵權行為之成立，係以加害人有
    故意或過失為要件。而過失，指應注意能注意而不注意，即
    行為人預見其行為的侵害結果而未為避免。此項注意義務，
    在醫療領域中，對醫師之醫療行為的施作，應具其所屬職業
    通常所具之智識能力，即所謂「常規診療義務」。而所謂醫
    療行為之「常規診療義務」之具體內涵，應以當時之醫療準
    則為斷，由醫師中之專家們集體依高度的專業知識，自主地
    經過討論而形成，是醫護人員有無過失之判斷，需視當時情
    況下，以斯時之醫療水準、設備，醫護人員之經驗等主、客
    觀因素綜合判斷，是否有預見及避免結果發生之可能性，倘
    醫護人員所為之醫療行為並無缺失，無悖於醫學知識及現行
    醫療常規，即難認為有過失。經查：
  2.行政院衛生署醫事審議委員會第一次鑑定意見認為：「按嗅
    覺減損或喪失為病人自訴病症，非客觀檢查結果。是否嗅覺
    失常，可實行嗅覺測試，惟鼻部手術後嗅覺喪失大多為暫時
    性，導因於術後鼻黏膜腫脹及結痂阻塞嗅覺接受器，但亦有
    少數約1 ％為永久性嗅覺喪失，其原因不明。病人術後有鼻
    腔、口腔、及肺部乾燥疼痛，為術後暫時性症狀，其原因為
    鼻部手術後空間變大，氣流大量進入鼻腔，鼻腔黏膜濕潤空
    氣能力降低，其原因症狀和萎縮性鼻炎不同，通常需一段時
    間始能恢復。」、第二次鑑定意見認為：「萎縮性鼻炎分為
    原發型及次發型2 大類，前者原因不明，後者次發於嚴重鼻
    外傷、鼻部手術、鼻部放射線治療及肉芽腫疾病之後，臨床
    症狀為膿性鼻分泌物、鼻內結痂及惡鼻（所以萎縮性鼻炎又
    叫臭鼻症ozaena）。此案病人主訴鼻腔、口腔、肺部乾燥，
    但並未見鼻內結痂與惡臭，並無萎縮性鼻炎情況。」，有前
    開鑑定書2 件在卷可稽，足認原告所指嗅覺喪失應屬暫行性
    ，縱為永久性嗅覺喪失，其原因亦屬不明，且本件原告並無
    萎縮性鼻炎之情況。
  3.又行政院醫事審議委員會第一次鑑定意見認為：「按鼻中隔
    鼻道整型（或成型）術，因取出鼻中隔黏膜下軟骨後，鼻腔
    兩側均會以凡士林紗條或其他材質做兩側鼻腔填塞，其目的
    除可加壓止血外，也使兩側鼻中隔黏膜向中靠攏癒合。如填
    塞壓力過輕，術後較不疼痛但易出血；填塞壓力過大，術後
    較不易出血，但鼻部會有腫脹感不舒服。因此醫師常須在兩
    者之間取一平衡點，減少鼻部傷口出血，又不致太腫脹，惟
    此類鼻部填塞或包紮，並不會造成鼻骨變形，鼻骨變形通常
    需巨大外力對鼻樑撞擊造成鼻骨骨折，導致鼻骨外觀扭曲變
    形，鼻中隔手術僅取出鼻中隔軟骨，對外觀較無影響。依文
    獻記載，整體而言，術後鼻中隔穿孔之機率約2-8 ％，兩側
    鼻腔中間牆壁部分穿通，病人多無症狀。陳醫師手術中之處
    置，並未違反醫療常規，亦未發現有疏失之處。」，至於術
    中鼻甲是否過度初除，其第二次鑑定意見則認為：「據術後
    93年7 月6 日在臺大醫院接受鼻部電腦斷層掃描顯示：(1)兩
    側中鼻甲部份切除，但仍有部分下鼻甲骨與黏膜存在。(2)兩
    側中鼻甲正常在，鼻中隔鼻道成型術到底該切除多少下鼻甲
    在耳鼻喉界並無定論，可依病人臨床症狀與解剖構造作調整
    。(3)本案並無過度切除下鼻甲，而造成病人罹患萎縮性鼻炎
    之情事。」，足證原告之中鼻甲並未被切除，而下鼻甲部分
    切除，乃為醫療上必要之行為，難認有原告所述過度切除之
    情事。另原告於手術後之嗅覺功能喪失、鼻腔、口腔、肺部
    乾燥疼痛，則屬暫時性之症狀，僅有少數個案會有永久性嗅
    覺喪失及鼻中隔穿孔之情形，然因永久性嗅覺喪失，在現有
    醫學知識及臨床研究上原因仍屬不明，而鼻中隔穿孔則多無
    症狀，自不得因此即認被告丙○○施行之手術有違反醫療常
    規，進而認其有未盡注意義務之過失。
  (四)既難認被告丙○○施作系爭手術有何過失，則原告依據民法
    第184 條第1 項、第185 條、第193 條第1 項、第195 條第
    1 項、第188 條第1 項及不完全給付債務不履行之法律關係
    ，請求被告三人連帶賠償100 萬元及自起訴狀繕本送達最後
    一位被告翌日起至清償日止按年息5 ％計算之利息，為無理
    由，應予駁回，其假執行之聲請亦失所附麗，應併予駁回。
六、本件判決基礎已臻明確，兩造其餘攻擊防禦方法及訴訟資料
    ，經本院悉予審酌後，認均無礙於本件之判斷，茲不贅述。
七、本院依職權定本件訴訟費用額為10,900元（第一審裁判費10
    ,900 元） ，應由原告負擔。
八、訴訟費用負擔之依據：民事訴訟法第78條、第87條第1項。
中    華    民    國    98    年    4     月    27    日
                  民事第一庭  法  官  藍雅清
以上正本證明與原本無異。
如對本判決上訴，應於判決送達後20日內向本院提出上訴狀。
中    華    民    國    98    年    4     月    30    日
                              書記官  蘇意絜


司法院資訊處製作；財團法人民間司法改革基金會備份。
